【裁判字號】    89,上易,160
【裁判日期】    900821
【裁判案由】    返還不當得利
【裁判全文】
臺灣高等法院民事判決      八十九年度上易字第一六○號
      上  訴  人  甲  ○
      被 上訴 人  台北市政府
      法定代理人  馬英九
右當事人間返還不當得利事件，上訴人對於中華民國八十八年十一月二日臺灣士林地
方法院八十七年度訴字第七一三號第一審判決提起上訴，本院判決如左：
    主      文
上訴駁回。
第二審訴訟費用由上訴人負擔。
    事      實
甲、上訴人方面：
一、聲明：
  (一)原判決不利於上訴人部分廢棄。
  (二)右廢棄部分，被上訴人在第一審之訴及其假執行之聲請均駁回。
二、陳述：除與原判決記載相同者外，補稱略以：
  (一)本案係地政當局於民國（下同）六十一年七月十四日不經協調，暗中將前台北市
    大同區○○○段（下稱大龍峒段）第三地號（圍牆外）逕行依據大同字第二二三
    四號文件分割為大龍峒段第三－二五、三－二六地號二筆土地而引起之糾紛，該
    大龍峒段第三地號戰後接管面積與重測後現有面積相較遠超過多達六三九平方公
    尺，連同台北市○○區○○段第二小段（下稱系爭地段）第九○五地號（下稱系
    爭土地）在內已增加八八九平方公尺，地政單位竟稱大同字第二二三四號文件已
    銷燬，有湮滅證據之嫌。
  (二)系爭土地並非公共設施保留地，明顯可見為民有土地，而非屬被上訴人所有。
  (三)民權國民中學（下稱民權國中）之圍牆該校聲明在系爭地段第九○六地號邊界上
    ，但地政機關稱原圖並無圍牆之記載，民權國中之圍牆來源有追根查究舉證之責
    任。
乙、被上訴人方面：
一、聲明：上訴駁回。
二、陳述：除與原判決記載相同者外，補稱略以：
  (一)上訴人雖謂系爭土地原為系爭地段第八八四地號土地之畸零地，為其所買受，因
    建商漏將系爭土地申請為上訴人所有，致被上訴人於六十五年重測後編列劃為市
    有土地云云，始終未能舉證以實其說。縱如上訴人所言，系爭九○五地號土地本
    為建商所有之畸零地而為其買受，然畸零地非不能登記為私有，上訴人既知將向
    建商所購之系爭地段第八八四號土地移轉登記為所有，卻未將該畸零地一併登記
    ，自亦不能取得該土地之所有權。
  (二)上訴人又謂其於日據時期即住於該處，嗣六十五年重測後該地才劃為市有云云，
    亦不足採。蓋被上訴人所有之系爭土地其原因發生於三年，登記日期為四十年，
    嗣於六十五年五月二十八日重測（重測前為大龍峒段三－二五地號），而上訴人
    以其妻陳劉秀名義登記之系爭地段第八八四地號土地係五十六年方取得，有土地
    登記簿謄本可稽，上訴人所辯並無理由。
  (三)依台灣省政府地政處土地測量局（下稱省測量局）就系爭土地為測量，鑑定結果
    為「大同段二小段八八四地號所有權人地上建物逾越使用同小段九○五地號土地
    範圍，其面積為○．○○四○公頃（即四十平方公尺）」，是上訴人無權占用被
    上訴人土地之事實，已臻明確。
    理      由
一、被上訴人起訴主張：系爭土地為伊所有，上訴人甲○所有之台北市○○街四八號
    （下稱四八號房屋）一樓及地下室無權佔用該地號土地之一部份，嗣主張四八號
    房屋一樓為原審共同被告陳彥同所有，於原審追加陳彥同為共同被告，並認上訴
    人與原審共同被告陳彥同之間成立不真正連帶債務，爰依民法第一百七十九條規
    定，請求上訴人與原審共同被告陳彥同返還佔用期間所獲不當得利，訴請上訴人
    與原審共同被告陳彥同應分別給付新台幣（下同）一百零九萬三千八百一十四元
    ，及其中一百零二萬零八百四十二元自準備(一)狀繕本送達之翌日起，其中七萬二
    千九百七十二元自準備(四)狀繕本送達翌日起，均至清償日止，按週年利率百分之
    五計算之利息；其中一人為給付時，其餘之人於同一金額之範圍內免償還責任（
    原審認僅緊臨四八號房屋為上訴人甲○所佔有使用如原判決附圖所示之一層建物
    無權佔用系爭土地之一部份，而判命上訴人甲○給付五十八萬九千五百五十四元
    ，及其中五十一萬六千五百七十九元自八十七年八月十四日起，其中七萬二千九
    百七十二元自八十八年九月五日起，均至清償日止，按週年利率百分之五計算之
    利息；並駁回被上訴人其餘之訴，被上訴人就其敗訴部分，未據聲明不服，此部
    分已告確定）。
二、上訴人則以：系爭土地依據台北市建管處存檔之航照圖所示，可知當時乃為民宅
    ，且在台北空軍醫院（即現在之民權國中）內，當時地號為大龍峒段三地號，同
    排皆為二樓建築物，重測後變更為系爭地段八八四與九○五地號等，而該九○五
    地號乃當時伊以妻陳劉秀名義所承購之二樓建物之樓梯所在處。依航照圖所示，
    伊所承購之二層建物乃位於系爭地段八八四與九○五地號上，原二層樓建物於六
    十五年改建為現有建物，系爭土地為六十五年重測後編列之地號，於六十六年劃
    為市有土地，系爭土地實原為系爭地段八八四地號之畸零地，為伊所屬，因建商
    漏將此九○五地號之畸零地申請於伊等私有土地及建物登記中而引起本件訴訟案
    件，如原判決附圖所示之一層建物係由伊使用。而伊自五十七年承購而善意占有
    至今，且係因買賣支付價金而取得系爭土地，並公然和平繼續佔有數十年，與所
    謂不當得利之要件不符等語，資為抗辯。
三、被上訴人主張：系爭土地為伊所有，其上建有如原判決附圖所示之一層建物（面
    積四十平方公尺），業據提出土地登記簿謄本為證，並經原審赴現場履勘及囑託
    省測量局測量屬實，有勘驗筆錄及省測量局函附測量成果圖在卷可稽（見原審卷
    第一○二至一○六頁），上訴人並自認該一層建物為其所佔有使用（見原審卷第
    一三○頁），被上訴人之主張堪信為真實。
四、上訴人雖抗辯：系爭土地原為系爭地段八八四地號土地之畸零地，為伊所買受，
    因建商漏將此九○五地號之畸零地申請為伊所有，致被上訴人於六十五年重測後
    編列劃為市有土地等語。惟按當事人主張有利於己之事實者，就其事實有舉證之
    責任，民事訴訟法第二百七十七條定有明文，而上訴人就前開抗辯事實，未能舉
    證以實其說，且被上訴人所有之系爭土地其原因發生日期為三年十一月一日，登
    記日期為四十年十一月十三日，於六十五年五月二十八日重測，重測前為大龍峒
    段三─二五號；而上訴人以其妻陳劉秀名義登記之系爭地段八八四號土地係五十
    六年十二月二日方取得，有土地登記簿謄本附卷可稽（見原審卷第一○、三七、
    四五頁），足見上訴人所謂其於日據時即住於該處，嗣六十五年重測後該地才劃
    為市有，顯不足採。次按不動產物權，依法律行為而取得者，非經登記，不生效
    力，為民法第七百五十八條所明定，縱系爭土地本為建商所有之畸零地而為上訴
    人所買受，然畸零地非不能登記為私有，上訴人既未將該畸零地移轉登記為其所
    有，自亦不能取得系爭土地之所有權。
五、上訴人又抗辯：舊航照圖上系爭土地上本為民宅一節，即便屬實，亦不能證明該
    民宅未佔用他人土地。而原審為杜被上訴人轄下之地政事務所有偏頗之爭議，特
    委請省測量局就系爭土地為測量，其上確有如原判決附圖所示之一層建物佔有系
    爭土地，則上訴人所稱其所有之系爭地段八八四號土地本在民權國中圍牆內，亦
    不足採。況上訴人自承其所有權狀內之土地面積與實際建物占用之土地面積相符
    （見原審卷第一六六頁背面），足認於六十五年土地重測時並未致上訴人所有之
    八八號土地面積減少，而多出系爭土地。
六、按無正當權源占用他人所有土地，依社會通常之觀念，將可獲得相當於租金之利
    益而致土地所有權人受有損害，故被上訴人自得依不當得利之法律關係請求上訴
    人返還相當於租金之利益。被上訴人雖謂如原判決附圖所示之一層建物係和四八
    號房屋一樓打通，非另外隔出之房子，而八八號房屋一樓為原審共同被告陳彥同
    所有，故該佔有之建物為原審共同被告陳彥同所使用云云，惟經原審於八十八年
    三月三十一日勘驗現場，該一層建物雖與旁一樓相通，惟其屋外另有一門，即可
    獨立使用，被上訴人未能舉證該處確為原審共同被告陳彥同所佔用，上訴人甲○
    復自認係其佔用，自應認佔有人為上訴人。
七、復按基地租金以不超過土地申報總價額年息百分之十為限；公有土地以土地之公
    告地價為申報地價，土地法第一百零五條、第九十七條第一項、平均地權條例施
    行細則第二十一條分別定有明文。被上訴人請求自八十年七月至八十二年六月按
    公告地價即申報地價之百分之六計算租金標準，自八十二年七月起則按百分之五
    為計算標準；上訴人則抗辯：被上訴人請求自六十六年起算之相當於租金之損害
    金，已逾五年時效等語。經查，租金之請求權因五年不行使而消滅，為民法第一
    百二十六條所明定，則被上訴人係於八十七年三月三日為支付命令之聲請，與起
    訴有同一效力（民法第一百二十九條第二項第一款），應自該時起為時效中斷，
    是被上訴人僅得請求自八十二年三月三日起之相當於租金之損害金，本院審酌系
    爭土地為畸零地及被上訴人所提台北市自三十八年至八十二年間公有非公用基地
    租金率變動表等一切情狀，認系爭土地之租金標準均以公告地價年息百分之五為
    適當。則被上訴人請求上訴人給付自八十二年三月三日起至八十八年四月三十日
    止，按占用土地面積各該年度公告地價年息百分之五計算之不當得利共五十八萬
    九千五百五十四元（計算方式詳如原判決附表二，即八十二年三月三日至同年六
    月三十日之金額為貳萬玖仟肆佰玖拾元，餘金額同原判決附表一），為有理由，
    應予准許。被上訴人逾此數額之請求，則無理由，應予駁回。
八、綜上所述，被上訴人主張：上訴人無權佔有伊所有之系爭土地四十平方公尺，為
    可採。上訴人抗辯：系爭土地為伊向建商所買受之畸零地，因建商漏未將土地申
    請為伊所有，為不可採。從而，被上訴人本於民法第一百七十九條之規定，請求
    上訴人給付佔用期間所獲不當得利五十八萬九千五百五十四元，及其中之五十一
    萬六千五百七十九元自準備(一)狀繕本送達翌日（即八十七年八月十四日）起，另
    原審擴張聲明部分之七萬二千九百七十二元自準備(四)狀繕本送達翌日（即八十八
    年九月五日）起，均至清償日止，按週年利率百分之五計算之利息，為有理由。
    被上訴人逾此數額之請求，則無理由，應予駁回；其假執行之聲請，亦失所依附
    ，應併予駁回。是則，原審判命上訴人給付五十八萬九千五百五十四元本息，並
    依被上訴人之聲請，以供擔保為條件，為假執行之宣告，核無不合。上訴意旨指
    摘原判決不當，求予廢棄改判，為無理由，應予駁回。
九、本件事證已臻明確，兩造其餘攻擊防禦及舉證，經審核後認不生影響判決結果，
    毋庸一一贅論，附此敘明。
據上論結，本件上訴為無理由，爰判決如主文。
中      華      民      國    九十      年      八      月     二十一   日
                                民事第十庭
                                    審判長法  官  林  敬  修
                                          法  官  劉  勝  吉
                                          法  官  黃  騰  耀
右正本係照原本作成。
不得上訴。
中      華      民      國    九十      年      八      月     二十二   日
                                          書記官  楊  麗  雪


司法院資訊處製作；財團法人民間司法改革基金會備份。
